【裁判字號】    98,訴,1926
【裁判日期】    980630
【裁判案由】    違反山坡地保育利用條例
【裁判全文】
臺灣臺中地方法院刑事判決              98年度訴字第1926號
公  訴  人  臺灣臺中地方法院檢察署檢察官
被      告  丁○○
選任辯護人  楊盤江律師
被      告  丙○○
            乙○○
                      40號
上列被告等因違反山坡地保育利用條例案件，經檢察官提起公訴
（98年度偵字第4965號），被告三人於準備程序中就被訴事實均
為有罪之陳述，受命法官於聽取當事人之意見後，由本院合議庭
裁定改由受命法官獨任依簡式審判程序審理，本院判決如下：
    主    文
丁○○共同違反在公有山坡地內，不得擅自從事採取土石、堆積
土石之規定，處有期徒刑陸月，如易科罰金，以新臺幣貳仟元折
算壹日。
丙○○、乙○○共同違反在公有山坡地內，不得擅自從事採取土
石、堆積土石之規定，各處有期徒刑陸月，如易科罰金，均以新
臺幣壹仟元折算壹日，均緩刑貳年，並各向公庫支付新臺幣伍萬
元。
    犯罪事實
一、丁○○、丙○○、乙○○，均明知坐落臺中縣和平鄉○○段
    第152至172號土地均係國有原住民保留地，類別為山坡地保
    育區、農牧用地（地方管理機關為臺中縣和平鄉公所），依
    法不得在該些公有山坡地內擅自從事採取土石及堆積土石之
    行為，竟仍基於在該些公有山坡地內擅自從事採取土石及堆
    積土石之犯意聯絡，於民國98年1月21日，由丁○○以日薪
    新臺幣（下同）1720元、1700元分別僱用丙○○駕駛挖土機
    ，乙○○駕駛車牌號碼211-RY號砂石車，在達觀段第169號
    公有山坡地上，放置發電機及臨時土石篩選機，並在週遭之
    該些公有山坡地上，從事採取土石及堆積土石之行為。嗣於
    當日16時許，經警當場查獲。
二、案經臺中縣警察局和平分局報請臺灣臺中地方法院檢察署檢
    察官偵查起訴。
    理    由
一、上揭犯罪事實業據被告丁○○、丙○○、乙○○於本院審理
    中坦承不諱，復經證人即臺中縣和平鄉公所職員宋賢真於警
    詢中證述「該些公有山坡地沒有放租情形，也無同意任何人
    使用，從95年1月開始進行公告收回列管，並樹立告示牌禁
    止侵占使用」等語，並有臺中縣警察局和平分局警員甲○○會同宋賢真於98年2月2日至現場履勘之紀錄（參警卷第33
    頁），該些公有山坡地之詳細資訊（參警卷第53-73頁）
    ，臺中縣政府於95年1月25日以府民原字第0950023679號
    函指示臺中縣和平鄉公所嚴加管理該些公有山坡地勿再任人
    佔用（參警卷第34頁），臺中縣和平鄉公所於95年3月11
    日在該些公有山坡地上樹立內載「公告本區域土地〈達觀段
    152至172等21筆原住民保留地〉由和平鄉公所代為管理，非
    法侵占使用者，依法嚴辦」等字之告示牌之照片（參警卷第
    35頁），經濟部水利署第三河川局於96年11月間已將該些
    公有山坡地修復填平並樹立告示牌之照片（參警卷第37頁編
    號1-4之照片），被告三人採取及堆積土石之現場照片（
    參警卷第38-52頁編號5-62之照片），現場土地使用情形
    測繪圖（參警卷第76頁）等附卷可稽。本件事證明確，被告
    三人之犯行均堪認定。
二、核被告丁○○、丙○○、乙○○所為，均係違反山坡地保育
    利用條例第10條擅自從事第9條第4款之採取土石、堆積土石
    之規定，應依同條例第34條第1項之規定論處。又被告三人
    有犯意聯絡及行為分擔，均為共同正犯。爰審酌被告丁○○
    甫因在該些公有山坡地上擅自從事堆積土石及設置有關附屬
    設施，經本院判處有期徒刑六月，如易科罰金以新臺幣1000
    元折算一日，並於98年5月26日易科罰金執行完畢（本件尚
    不構成累犯），竟不知悔改仍再為本犯行，惟與被告丙○○
    、乙○○均犯後坦承所為，態度尚佳，被告丙○○、乙○○
    僅受僱於被告丁○○，情節較輕，及被告三人所為破壞水土
    保持足生公共危險之虞等一切情狀，分別量處如主文所示之
    刑，並均諭知易科罰金之折算標準。另被告丙○○、乙○○
    均未曾故意犯罪受有期徒刑以上刑之宣告，此有臺灣高等法
    院被告前案紀錄表二份在卷可參，經此次起訴審判教訓後，
    當均知所警惕，信無再犯之虞，本院因認渠二人所宣告之刑
    以暫不執行為適當，乃均依刑法第74條第1項第1款之規定，
    併予宣告緩刑二年，並各向公庫支付5萬元。再山坡地保育
    利用條例第34條第5項雖然規定「犯本條之罪者，其所使用
    之機具沒收之」。惟按刑罰法令關於沒收之規定，兼採職權
    沒收主義與義務沒收主義，職權沒收，係指法院就屬於被告
    所有，供犯罪所用、預備用或因犯罪所得之物，仍得本於職
    權斟酌是否宣告沒收；義務沒收又可分為絕對義務沒收與相
    對義務沒收，前者指凡法條有「不問屬於犯人與否沒收之」
    之特別規定者屬之，後者則係供犯罪所用、預備用或因犯罪
    所得，以屬於被告所有者為限，始應予以沒收（參最高法院
    96年台上字第7069號判決），茲山坡地保育利用條例第34條
    第5項並未規定「不問屬於犯人與否沒收之」，故係屬相對
    義務沒收，亦即必須屬於被告所有，方得宣告沒收。查被告
    三人雖係使用挖土機及車牌號碼211-RY號之砂石車為本件犯
    行，然被告三人均稱該挖土機及砂石車均屬順成預拌混凝土
    場所有，非渠三人所有，且依汽車車籍資料所載，該部砂石
    車車主為偉力營造有限公司（參本院卷第111頁），是於無
    證據可資證明該挖土機及砂石車屬被告三人所有之情形下，
    自非能併予宣告沒收該挖土機及砂石車，附此敘明。
據上論斷，應依刑事訴訟法第273條之1第1項、第299條第1項前
，山坡地保育利用條例第34條第1項，刑法第11條前段、第28條
、第41條第1項前段、第74條第1項第1款、第2項第4款，判決如
主文。
中    華    民    國    98    年    6     月    30    日
                              法   官   李秋娟
以上正本證明與原本無異。
如不服本判決應於收受送達後10日內向本院提出上訴書狀，並應
敘述具體理由；其未敘述上訴理由者，應於上訴期間屆滿後20日
內向本院補提理由書（均須按他造當事人之人數附繕本）「切勿
逕送上級法院」。
                              書記官    簡芳敏
中    華    民    國    98    年    6     月    30    日
附錄論罪科刑法條
山坡地保育利用條例第9條第4款
在山坡地為下列經營或使用，其土地之經營人、使用人或所有人
，於其經營或使用範圍內，應實施水土保持之處理與維護︰
四、探礦、採礦、採取土石、堆積土石或設置有關附屬設施。
山坡地保育利用條例第10條
在公有或他人山坡地內，不得擅自墾殖、占用或從事前條第1款
至第9款之開發、經營或使用。
山坡地保育利用條例第34條第1項
違反第10條規定者，處6月以上5年以下有期徒刑，得併科新臺幣
60萬元以下罰金。


司法院資訊處製作；財團法人民間司法改革基金會備份。
